【裁判字號】    95,重上,156
【裁判日期】    951031
【裁判案由】    返還價金等
【裁判全文】
臺灣高等法院民事判決                 95年度重上字第156號
上  訴  人  乙○○
訴訟代理人  廖年盛律師
被  上訴人  甲○○
訴訟代理人  連元龍律師
            陳瓊苓律師
當事人間請求返還價金等事件，上訴人對於中華民國95年1月26
日臺灣臺北地方法院94年度重訴字第526號第一審判決提起上訴
，本院於95年10月17日言詞辯論終結，判決如下：
    主      文
上訴駁回。
原判決主文第一項應更正為「被告應於原告交付並過戶如附表所
示天宇工業股份有限公司股票伍拾萬伍仟伍佰股予被告之同時
，給付原告新台幣壹仟柒佰伍拾萬元」。
第二審訴訟費用由上訴人負擔。
    事實及理由
壹、程序方面：
    被上訴人於原審請求上訴人返還買賣價金時，其先位訴訟標
    的係主張依據解除契約回復原狀之法律關係，請求上訴人應
    於被上訴人交付並過戶如原判決附表所示天宇工業股份有限
    公司 (下稱天宇公司)股票53萬5500股 (下稱系爭股票)予上
    訴人之同時，給付被上訴人新台幣 (下同)1750 萬元及自民
    國86年12月15日 (即受領時) 起至清償日止，按年息百分之
    五計算之利息；其備位訴訟標的則主張基於系爭股票買回契
    約之約定，請求上訴人應於被上訴人交付並過戶系爭股票53
    萬5500股予上訴人之同時，給付被上訴人1750萬元及自92年
    12月10日 (即停止條件成就之日) 起至清償日止，按年息百
    分之五計算之利息。經原審駁回被上訴人先位聲明之請求，
    而以被上訴人備位聲明之主張，判命上訴人應於被上訴人交
    付並過戶系爭股票53萬5500股予上訴人之同時，給付被上訴
    人1750萬元後，僅上訴人就備位訴訟標的部分上訴，被上訴
    人聲明並未對先位訴訟標的上訴 (見本院卷第77頁) ，則本
    院自僅得就備位訴訟標的為審理，合先敘明。
貳、實體方面：
一、被上訴人主張：上訴人於86年12月間出售天宇公司股份50萬
    股予伊，每股35元，共計1750萬元，上訴人並承諾將負責使
    天宇公司股票上市，倘未能上市，即以原價格向伊購回系爭
    股票，即係以天宇公司股票未能上市為其買回系爭股票之義
    務，為附有停止條件之約定。嗣天宇公司於92年12月 3日經
    其董事會決議通過向財政部證券暨期貨管理委員會（下稱證
    期會）申請撤銷公司股票之公開發行，並於同年12月10日撤
    銷在案，則天宇公司股票不能上市，上開約定之停止條件已
    成就，經伊屢次催告上訴人買回系爭股票，均遭其拒絕，爰
    以本件起訴狀繕本之送達為催告上訴人買回股票之意思表示
    ，並依兩造股票買回契約之約定，求為命上訴人應於被上訴
    人交付並過戶系爭股票53萬5500股予上訴人之同時，給付被
    上訴人1750萬元及自92年12月10日(即停止條件成就之日)起
    至清償日止，按年息百分之五計算利息之判決。
二、上訴人則以：兩造從未接觸，買賣股票均是由原審證人丙○
    ○居中介紹，不可能有買回之約定，且兩造初次交易，金額
    高達1750萬元，被上訴人應已自行評估投資風險，若有買回
    條件之約定，理應另以書面定之，而非僅以簡單之口頭承諾
    ，被上訴人之主張與常理相違。又天宇公司當時係因營運不
    好而撤回上櫃之申請，其後亦未上市，當時上訴人正與他人
    洽談合併事宜，有將此情形告知被上訴人，故被上訴人要求
    丙○○草擬承諾書草稿，上訴人並於其上簽名，且於 94年1
    月11日在被上訴人脅迫下簽立承諾書，依民法第92條規定，
    上訴人主張撤銷該承諾書之意思表示。縱認上訴人應以原價
    買回天宇公司如原判決附表所示之股票，被上訴人亦應將該
    股票交付上訴人，為此上訴人主張同時履行抗辯；又上訴人
    只須支付原價格向被上訴人買回即可，無須另外加計利息買
    回，被上訴人請求利息部分，並無理由等語置辯。
三、原審以被上訴人備位訴訟標的之請求，判決被上訴人於交付
    並過戶系爭股票53萬5500股予上訴人之同時，上訴人應給付
    被上訴人1750萬元，並駁回被上訴人其餘之訴，上訴人不服
    ，就其敗訴部分提起上訴，被上訴人則未聲明不服，則原判
    決駁回被上訴人先位訴訟標的之請求及其就備位訴訟標的請
    求上訴人給付自92年12月10日起至清償日止按年息5%計算利
    息之部分，已告確定。上訴人上訴聲明為：(一)原判決不利於
    上訴人部分廢棄。(二)上開廢棄部分，被上訴人在第一審之訴
    及假執行之聲請均駁回。被上訴人則於本院答辯聲明：上訴
    駁回。
四、本件經依民事訴訟法第463條準用同法第270條之1第1項第3
    款規定，整理並協議簡化爭點及不爭執點後，兩造同意僅就
    言詞辯論時所陳述之事實及主張之法律關係為論斷。查被上
    訴人主張：伊向上訴人購買50萬股天宇公司股票，每股35元
    ，總價為1750萬元，嗣天宇公司撤銷股票公開發行之申請等
    情，為上訴人所不爭執，堪信被上訴人此部分主張之事實為
    真正。惟被上訴人主張上訴人承諾倘天宇公司股票未能上市
    ，將以原價買回之情，則為上訴人所否認，並以前開情詞置
    辯，是本件應予審究之爭點厥為：上訴人出售系爭股票予被
    上訴人時，是否承諾倘天宇公司股票未能上市，將以原價買
    回？如有，被上訴人本件請求有無理由？茲析述如下：
  (一)被上訴人主張上訴人出售天宇公司股票時，確有承諾倘天宇
    公司股票未能上市，即將以原價買回，此有證人丙○○可資
    證明；嗣上訴人因無法履行上開承諾，遂出具正式承諾書，
    承諾天宇公司於94年 8月31日前以合併或併購之方式，使天
    宇公司股票得在台灣地區上市上櫃，並確認伊對於上訴人之
    股份價款1750萬元買回請求權自出具該承諾書當日時起仍繼
    續有效存在，伊無強暴脅迫上訴人簽署上開承諾書等語。上
    訴人則辯稱：兩造從未接觸，系爭股票買賣均透過丙○○居
    中介紹，不可能有買回之約定；且兩造初次交易，金額高達
    1750萬元，被上訴人理應自行評估投資風險，若有買回條件
    之約定，亦應另以書面定之，而非僅以簡單之口頭承諾。由
    錄音譯文可知係丙○○自行答應被上訴人買回，而非上訴人
    同意買回，且丙○○之證詞有偏袒被上訴人之虞，不足採信
    。又上訴人當時正與他人洽談合併事宜，有將此情形告知被
    上訴人，故被上訴人要求丙○○草擬承諾書草稿，上訴人並
    於其上簽名，其後復在被上訴人脅迫下，於94年 1月11日簽
    立正式承諾書，上訴人自得依民法第92條規定，主張撤銷該
    承諾書之意思表示等語。經查：
  1.被上訴人主張上訴人出售天宇公司股票予被上訴人時，有承
    諾倘天宇公司股票未能上市，將以原價買回之情，業據其提
    出丙○○（即兩造系爭股票買賣之仲介人）出具之證明書、
    上訴人於94年1月11日出具之正式承諾書為證  (見原審卷第
    11頁、第44頁) 。上訴人雖否認丙○○所出具上開證明書記
    載：「．．．乙○○確有承諾，倘若天宇工業股份有限公司
    未能上市時，將向甲○○先生以原價購回上開50萬股股份」
    之情事，惟據證人丙○○到庭結證稱：「證明書是我寫的，
    寫的時間我記得不是很清楚，大概是在93年12月或94年 1月
    ，是在一家律師事務所寫的，寫的時候原告  (指被上訴人)
    在場，被告 (指上訴人) 不在場」、「證明書印象中應該有
    給被告看過，時間不記得」、「因為當初是我介紹的生意，
    所以我才寫」、「當時王先生（指被上訴人）投資天宇時，
    國內股市非常好，這種馬上要上市上櫃的公司，也都有一定
    的未上市股票行情，所以當時大家的習慣會因為股票要上市
    ，而願意以高於面額的價格買入，因為一旦股票上市，股價
    會有更高價值，所以當時的商業習慣，會願意以較高於面額
    價格買入，但原則上公司要負責將股票運作到上市上櫃，就
    算上市上櫃之後股價如何不論，最起碼公司有依當初的承諾
    在做，這部分沒有書面契約也沒有承諾書，這是當時所謂商
    業習慣。在王先生投資天宇時確實有這種商業習慣存在，事
    後投資公司不是做的很好，王先生跟我說，是否可以依當時
    的承諾，天宇公司將錢還給他，我說我只能去幫他轉達意思
    ，王先生說要書面轉達，當時做過這樣承諾，我是在這種情
    形下將承諾書寫出交給王先生以示負責」、「 (問：當時被
    告是否有承諾要買回股票？) 當時是有」等語（見原審卷第
    39頁至41頁），可見被上訴人主張上訴人出售天宇公司股票
    予被上訴人時，有承諾倘天宇公司股票未能上市，將以原價
    買回系爭股票之情，尚非無據。
  2.又上訴人雖主張係丙○○自行答應被上訴人買回，而非上訴
    人同意買回，且丙○○之證詞有偏袒被上訴人之虞，不足採
    信云云。惟查：天宇公司股票係未上市上櫃股票，以後是否
    會上市上櫃而致買受人賺取豐厚差價，或未能上市上櫃致淪
    為廢紙，不得而知，投資風險甚高；倘若上訴人當時未以口
    頭承諾天宇公司股票未能上市上櫃時，將以原價買回，衡情
    被上訴人並非至愚之人，豈會以每股35元之高價向上訴人購
    買系爭股票。因此，證人丙○○證稱：當初被上訴人投資時
    ，上訴人確有口頭對伊及被上訴人承諾天宇公司股票會上市
    上櫃，否則將以原價買回等語 (見原審卷第63頁) ，核與社
    會常情無違，難認有何偏袒被上訴人之情事。何況丙○○係
    介紹兩造買賣天宇公司股票之人，均向兩造收取佣金一節，
    為兩造所不爭執 (見本院卷第58頁) ；而上訴人就其主張係
    丙○○自行答應被上訴人買回，並非上訴人同意買回之情，
    迄未提出任何證據以實其說，其此部分主張要難憑採。參以
    上訴人於94年 1月11日出具予被上訴人之正式承諾書載明：
    「茲因立書人無法履行依前承諾支付新台幣1750萬元正向甲
    ○○先生買回天宇工業股份有限公司股份50萬股，緣因為該
    公司未依約上市上櫃成功，為確保甲○○先生之股款債權，
    立書人特立此書，承諾下列事項：．．．三、立書人確認甲
    ○○先生對立書人之股份買回價款請求權新台幣1750萬元自
    立書日起仍繼續有效存在，如立書人依第一、二條對甲○○
    先生履行並給付完畢，甲○○先生對立書人之債權始失效力
    。立書人承諾於支付股份買賣價款完畢，始向甲○○先生請
    求移轉立書人買回之股份」等語 (見原審卷第44頁) ，益徵
    上訴人於被上訴人買受天宇公司股票時，確有承諾倘天宇公
    司股票未能上市，將以原價買回系爭股票之情事。
  3.上訴人固辯稱其出具之承諾書係在遭受被上訴人夥同一名道
    上兄弟脅迫下所寫的云云，惟為被上訴人所否認，並辯稱：
    上訴人於94年 1月11日簽署正式承諾書時，只有兩造及丙○
    ○在場，何來強暴脅迫之情形？再者，上訴人於94年1月7日
    亦曾簽立相同內容之承諾書草稿予被上訴人，當時係在上訴
    人公司之辦公室，除公司內部有數十名員工在場外，上訴人
    亦可自由出入其辦公室，難謂有強暴脅迫或意思不自由之情
    事等語。則依舉證責任分配原則，自應由上訴人就其主張遭
    脅迫簽署上開承諾書之情事負舉證責任。經查：
    (1)上訴人於94年1月11日簽署正式承諾書前，曾於同年1月7
      日在其辦公室，簽立由丙○○擬具之承諾書草稿之情，為
      上訴人所不爭執，並經上訴人提出承諾書草稿影本 1紙為
      證 (見原審卷第66頁) ，堪信為實在。縱認被上訴人當時
      確實與丙○○及另一名友人前往上訴人辦公室，並非僅兩
      造及丙○○在場，惟簽署承諾書草稿之地點係在上訴人辦
      公室，倘若被上訴人施以強暴脅迫手段，上訴人即得尋求
      奧援；而上訴人除陳稱：伊當時是在很害怕的情形下簽的
      ，因為被上訴人說給討債公司看伊拿不拿的出來等語外，
      並未說明及舉證其當時究竟遭受何種強暴脅迫手段，則其
      主張於94年1月7日遭受被上訴人脅迫始簽立承諾書草稿云
      云，即無可取。至於94年1月11日簽署正式承諾書之地點
      固在被上訴人辦公室，惟當時僅兩造及丙○○在場，上訴
      人復未說明當時究係遭受何種脅迫而簽立正式承諾書，亦
      難認上訴人當時有遭受脅迫之情事。再參諸上訴人自承：
      「〈為何證人沈先生 (指丙○○) 也在協議書 (指正式承
      諾書) 上簽名？〉因為他想把事情圓滿解決，而我也在做
      合併動作，我告訴他說再給我一些時間，但原告在一月份
      將我假扣押，後來情況就無法收拾」等語 (見原審卷第65
      頁) ，可證上訴人當時係考量天宇公司已在進行合併動作
      ，始願意解決其先前承諾之買回股票問題，要難認被上訴
      人有何脅迫上訴人簽署承諾書之情事。
    (2)上訴人雖提出其於94年 3月下旬與丙○○及訴外人吳祖璋
      間談話之錄音譯文為證 (見本院卷第47頁至54頁) ，用以
      證明其遭被上訴人脅迫而簽立承諾書之情事。惟被上訴人
      否認該錄音譯文形式及實質上之真正；縱認該錄音譯文為
      真正，然其中關於上訴人以詢問方式提及兩造與丙○○間
      之糾葛時 (見上開錄音譯文中經上訴人以螢光筆標示部分
      ) ，丙○○回答之內容尚不足以證明上訴人係遭被上訴人
      脅迫而簽署承諾書；何況上訴人當時稱：「你見證人就是
      說這承諾書是我在非意願下所簽的就好」，丙○○問答：
      「這樣寫太勉強，我想想看」等語，有該錄音譯文在卷可
      參 (見本院卷第50頁倒數第6行、第5行) ，顯然丙○○已
      當場拒絕見證上訴人所稱非意願下簽署承諾書之情事，益
      證上訴人簽立承諾書並非在遭受脅迫之非自由意思下所為
      。此外，上訴人就其主張遭受脅迫而簽署承諾書之情，復
      未提出其他證據以資證明，則其主張依民法第92條規定，
      撤銷上開承諾書之意思表示云云，自屬無據。
  (二)上訴人於被上訴人買受天宇公司股票時，確有承諾倘天宇公
    司股票未能上市，將以原價買回系爭股票之情，已如前述，
    亦即兩造於系爭股票買賣契約成立時，附有若天宇公司股票
    未能上市，被上訴人得主張上訴人買回之約定，係屬附有以
    天宇公司股票未能上市為停止條件之再買賣契約。而天宇公
    司股票迄今未能上市，為兩造所不爭執，堪信為實在。上訴
    人固主張天宇公司目前仍在營業，倘達到獲利標準仍得申請
    股票上市等語，惟查：上訴人簽署之承諾書已載明要在94年
    8 月31日之前使天宇公司股票上市，至遲延長到同年10月31
    日上市，而天宇公司股票迄今仍未上市，可見兩造間再買賣
    契約之停止條件早已成就，兩造間再買賣契約之效力即已發
    生，被上訴人自得主張上訴人應以原價買回系爭股票，而給
    付被上訴人1750萬元價金。又依民法第 369條規定，買賣標
    的物與其價金之交付應同時為之。而因契約互負債務者，於
    他方當事人未為對待給付前，得拒絕自己之給付，同法第26
    4條第1項亦有明文。查上訴人行使同時履行抗辯權，主張被
    上訴人請求上訴人以原價買回系爭股票時，被上訴人亦應交
    付系爭股票予上訴人之情，為被上訴人所不爭執，是被上訴
    人主張上訴人應於其交付並過戶如判決附表所示系爭股票53
    萬5500股予上訴人之同時，給付被上訴人1750萬元，即有理
    由，應予准許。
五、綜上所述，被上訴人依據系爭股票買回契約之約定，請求上
    訴人應於被上訴人交付並過戶如原判決附表所示之系爭股票
    53萬5500股予上訴人之同時，給付被上訴人1750萬元，為有
    理由，應予准許。原審就此部分為被上訴人勝訴之判決，並
    無不合。僅將原判決主文第一項更正為「被告應於原告交付
    並過戶如附表所示天宇工業股份有限公司股票53萬5500股予
    被告之同時，給付原告新台幣1750萬元」。上訴意旨指摘原
    判決此部分不當，求予廢棄改判，為無理由，應予駁回。
六、本件為判決基礎之事證已臻明確，本院經逐一審酌兩造歷審
    所提其餘攻擊、防禦方法，均與前開論斷結果無礙，爰不再
    一一論述，併此敘明。
七、據上論結，本件上訴為無理由，依民事訴訟法第449條第1項
    、第78條，判決如主文。
中    華    民    國    95    年    10    月    31    日
                    民事第十庭
                        審判長法  官  阮富枝
                              法  官  陳財旺
                              法  官  吳麗惠
正本係照原本作成。
上訴人如不服本判決，應於收受送達後20日內向本院提出上訴書
狀，其未表明上訴理由者，應於提出上訴後20日內向本院補提理
由書狀（均須按他造當事人之人數附繕本）上訴時應提出委任律
師或具有律師資格之人之委任狀；委任有律師資格者，另應附具
律師資格證書及釋明委任人與受任人有民事訴訟法第466條之1第
1項但書或第2項（詳附註）所定關係之釋明文書影本。
中    華    民    國    95    年    10    月    31    日
                              書記官  陶美玲
附註：
民事訴訟法第466條之1（第1項、第2項）：
對於第二審判決上訴，上訴人應委任律師為訴訟代理人。但上訴
人或其他法定代理人具有律師資格者，不在此限。
上訴人之配偶、三親等內之血親、二親等內之姻親，或上訴人為
法人、中央或地方機關時，其所屬專任人員具有律師資格並經法
院認為適當者，亦得為第三審訴訟代理人。


司法院資訊處製作；財團法人民間司法改革基金會備份。
